【裁判字號】    99,上,127
【裁判日期】    990907
【裁判案由】    返還買賣價金等
【裁判全文】
臺灣高等法院民事判決                   99年度上字第127號
上  訴  人    甲○○
訴訟代理人    廖國訓律師
              丁○○
被  上訴人    丙○○
兼法定代理人  乙○○
共      同
訴訟代理人    邱鎮北律師
複  代理人    莊守禮律師
上列當事人間因返還買賣價金等事件，上訴人對於中華民國98年
12月18日臺灣桃園地方法院98年度訴字第1235號第一審判決提起
上訴，本院於99年8月24日言詞辯論終結，判決如下：
  主  文
原判決廢棄。
被上訴人應給付上訴人新台幣壹佰陸拾柒萬元及自民國九十八年
七月二十八日起至清償之日止，按年息百分之五計算之利息。
第一、二審訴訟費用由被上訴人負擔。
本判決所命給付於上訴人以新台幣伍拾陸萬元或同額台灣銀行可
轉讓定期存單供擔保後，得假執行。
  事實及理由
一、上訴人起訴主張：上訴人於民國（下同）98年3月間，經訴
    外人臺灣房屋之仲介人員介紹，向被上訴人丙○○購買其名
    下所有坐落桃園縣桃園市○○段678地號土地（下稱系爭土
    地），約定買賣價金為新臺幣（下同）167萬元，並訂立買
    賣契約書（下稱系爭買賣契約書），而雙方洽談購買系爭土
    地以來，被上訴人乙○○（即丙○○之母）均以土地出賣人
    之身分出面接洽，簽立買賣契約時亦於出賣人處簽名與蓋章
    ，除可認乙○○為丙○○之法定代理人外，更應同列本件買
    賣契約之當事人，擔保本件買賣契約責任，先予說明。上訴
    人於立約之初，即向表明購買該土地之目的係為供車輛停放
    之用，被上訴人亦明白此節，並保證系爭土地未遭政府徵收
    ，亦未有土地糾葛及其他權利人設定抵押或存有他項權利之
    負擔等情事，雙方並於系爭買賣契約書第8條詳加約定，且
    被上訴人為實其說，更提出系爭土地上已設立圍牆之照片，
    以證明係為私人產權且得全權使用。嗣上訴人依約給付價金
    ，並完成所有權過戶登記，欲將系爭土地改為停車場時，於
    委請地政測量機關函查後，得知系爭土地原所有人黃正伍（
    即丙○○之父）已於84年間將該土地之使用權提供桃園縣政
    府作為道路永久通行之用，顯已喪失上訴人原始購地之目的
    ，且前開權利及物之瑕疵係無法補正，丙○○應負擔出賣人
    之瑕疵擔保責任。又丙○○、乙○○分別為黃正伍之女兒及
    配偶，系爭土地除84年間經黃正伍將使用權讓與桃園縣政府
    外，同時尚有其他親戚將系爭土地附近他筆土地之永久使用
    權讓與桃園縣政府，而被上訴人除居住該地外，更與前開親
    戚長期比鄰而居，豈有不知使用權已讓與之理？桃園縣政府
    對於系爭土地有「永久使用權」事涉行政機關都市計畫，於
    土地登記謄本上不可能有所紀錄，於買賣之過程中，縱詳盡
    注意之能事，亦不可能知悉上開情節，故除被上訴人主動告
    知說明，一般客觀第三人絕無可能知曉所購買之土地已無使
    用權，被上訴人對於此等交易中買賣標的內容重要之事項刻
    意不予告知，已屬惡意詐欺之行為；尤有甚者，被上訴人更
    以系爭土地有以水泥牆圈地之現況，說明系爭土地之權利絕
    無問題，使上訴人相信而陷於錯誤，並與之交易，進而為財
    產之交付，而受有財產上減少之損害，被上訴人之行為已然
    構成侵權行為，上訴人自得依民法第92條第1項前段之規定
    撤銷所為買賣之意思表示，依瑕疵擔保規定解除契約，復依
    民法第184條第1項前段、第185條第1項規定，應由被上訴人
    連帶賠償上訴人買賣價金167萬元之本息，以回復原狀等情
    。原審為上訴人全部敗訴之判決，上訴人不服，提起上訴，
    並於本院聲明：(一)原判決廢棄；(二)被上訴人應給付上訴人16
    7萬元及自起訴狀繕本送達翌日起至清償日止，按年息5%計
    算之利息；(三)第一、二審訴訟費用由被上訴人負擔；(四)請准
    上訴人提供現金或等值之銀行可轉讓定期存單或其他有價證
    券為擔保，宣告假執行。
二、被上訴人則以：上訴人委託臺灣房屋承買丙○○所有之系爭
    土地時，乙○○即已明確向臺灣房屋業務員表示系爭土地係
    已作社區○○道使用，無法建築房屋，上訴人表示都知道且
    堅持要買，雙方遂以低於市價行情之每坪6萬元成交，並簽
    訂買賣契約書，上訴人並依約給付買賣價金167萬元，丙○
    ○亦依約辦理所有權移轉登記予上訴人，雙方之買賣行為已
    合法生效。縱認被上訴人出售系爭土地有權利瑕疵存在，此
    權利瑕疵於簽訂系爭買賣契約書時，已明確告知上訴人，依
    民法第351條規定，在上訴人明確知悉買賣標的物上存有權
    利瑕疵之情況下，實難要求被上訴人負擔權利瑕疵擔保責任
    。又丙○○係於80年3月11日出生，其父黃正伍於84年間將
    系爭土地之使用權提供桃園縣政府為道路永久通行之用時，
    才年僅4歲，根本不具識別能力，豈會知悉此情？況丙○○
    係在86年2月17日才遷入現在居住之寶山街社區，黃正伍在
    84年間讓與土地使用權時，丙○○根本未居住在系爭土地之
    社區內，是丙○○未具有侵權行為之故意或過失之主觀犯意
    。此外，侵權行為賠償損害之請求權除須有損害之發生及有
    責任原因之事實外，並以二者之間有相當因果關係為成立要
    件，故侵權行為賠償損害之訴訟，上訴人須先就上述成立要
    件為相當之證明，始能謂其請求權存在；雖乙○○不知黃正
    伍就系爭土地已有出具土地使用權同意書予桃園縣政府之事
    實，惟於簽訂系爭賣賣契約書時，已明確向上訴人表示系爭
    土地為社區○○道使用，性質上僅能供社區道路使用，並備
    註於系爭買賣契約書第14條第2項，於主觀上亦無故意或過
    失不予告知之意圖，不能認為係侵權行為；實則，上訴人對
    系爭土地上有權利瑕疵情形，知之甚詳，且買賣金額低於市
    場行情甚多，顯係經過扣除該權利瑕疵後所為之出價，其主
    張被上訴人有詐害情事，顯無理由等語，資為抗辯，並於本
    院答辯聲明：(一)上訴駁回；(二)訴訟費用由上訴人負擔。
三、兩造不爭之事實：
    (一)系爭土地原為黃正伍所有，乙○○、丙○○分別為黃正伍
      之配偶、女兒。嗣黃正伍死亡後，系爭土地於91年2月27
      日以分割繼承為原因，登記為丙○○所有，權利範圍為全
      部。又於98年3月16日，以買賣為原因，移轉登記為上訴
      人所有。
    (二)兩造於98年3月2日經臺灣房屋之仲介，就系爭土地簽立系
      爭買賣契約書，被上訴人2人均為賣方當事人（出賣人）
      ，約定買賣價金為167萬元，上訴人並已依約交付該價金
      予被上訴人。
    (三)上訴人於購買系爭土地時，向被上訴人告知購地係為供停
      車之用，而系爭買賣契約書第14條其他約定事項二、已載
      明：「簽訂日雙方均已知悉本案不動產現況為作社區○地
      ○○道」等語。
    (四)桃園縣以98年5月7日府工建字第0980171986號函覆上訴人
      ：「…二、經查本府建管地籍套圖室，查（84）桃縣工建
      執照字第1345號建造執照（85桃縣建管使字第725號）卷
      內附有旨揭地號土地（本院按，即指系爭土地）使用權同
      意書，同意提供作道路永久通行使用」等語。
四、兩造爭執要旨：(一)上訴人以其買受之系爭土地有物之瑕疵，
    而解除契約，是否有理由？(二)上訴人以被上訴人以詐欺之共
    同侵權行為，使上訴人陷於錯誤而成立系爭買賣契約，被上
    訴人應負連帶賠償之責，有無理由？茲分述之：
    (一)上訴人得以其買受之系爭土地有物之瑕疵，而解除契約，
      請求回復原狀：
      1.按物之出賣人，對於買受人應擔保其物依第373條之規
        定危險移轉於買受人時，無滅失或減少其價值之瑕疵，
        亦無滅失或減少其通常效用或契約預定效用之瑕疵，出
        賣人並應擔保其物於危險移轉時具有其所保證之品質，
        為民法第354條第1項、第2項所明定。又，按買受人於
        契約成立時，知其物有前條第1項所稱之瑕疵者，出賣
        人不負擔保之責。買受人因重大過失，而不知有前條第
        1項所稱之瑕疵者，出賣人如未保證其無瑕疵時，不負
        擔保之責。但故意不告知其瑕疵者，不在此限。亦為民
        法第355條所明定。
      2.關於被上訴人辯稱：過去亦曾有人想買系爭土地蓋屋，
        惟經台灣房屋查證結果，系爭土地已當作社區○○道，
        不能蓋屋，故未成交，是上訴人主動找台灣房屋向其表
        示要買土地，系爭買賣契約書簽訂前，已一再告知上訴
        人系爭土地係供社區○○道，惟上訴人執意購買，並以
        低於市價之金額將系爭土地出售予上訴人乙節，有系爭
        買賣契約書第14條其他約定事項二、之記載可稽（見原
        法院卷第21頁），已如前述，並與證人劉元振後述所為
        證述大致相符，應信可採。則兩造既已將上情載入系爭
        買賣契約書，參諸系爭土地依98年3月2日列印之土地登
        記第一類謄本所示，面積為91.8平方公尺，每平方公尺
        之公告土地現值為3萬6,000元（見本院卷第25頁），以
        此計算，系爭土地之公告現值應為330萬4,800元，惟系
        爭土地僅以約二分之一之金額成交，顯然遠低於其應有
        之市值，堪認被上訴人上開所辯，並非子虛。
      3.按「土地為社區○○道使用」係事實之描述，其間之法
        律關係不一；供社區○○道使用之土地未必即屬法定空
        地，亦未必就主建物之興建，出具土地使用權同意書。
        查，依上訴人所提出桃園縣政府98年5月25日、同年6月
        22日府工建字第0980186291號、第0980225121號函所示
        ，系爭土地已據提出土地使用權同意書，同意提供作道
        路永久通行使用，另亦為（75）桃縣建管使字第1905號
        使用執照建築基地之私設通路，屬法定空地性質，應維
        持為通路使用，不得任意廢除等情，有前開函文可稽（
        見本院卷第66、67頁），則系爭土地業經被上訴人丙○
        ○之父黃正伍提供與桃園縣政府作道路永久通行使用，
        且屬法定空地，此與單純設為行車迴轉道差異甚大，行
        車迴轉道有可能因社區○○○○○路，而廢除此迴轉道
        ，而提供永久通行之用且為法定空地，在其主建物拆除
        重建之前不可能有所改變，上訴人買受系爭土地時，只
        單純知悉系爭土地為行車迴轉道，而系爭土地經被上訴
        人丙○○之父黃正伍捐作永久通行之用，且為法定空地
        之事實，上訴人並不知悉，被上訴人如有告知上訴人此
        項事實，應由其負舉證責任，蓋「當事人主張有利於己
        之事實者，就其事實有舉證之責任。」民事訴訟法第27
        7條前段定有明文，又主張消極事實者不負舉證責任。
        （最高法院28年上字第11號判例參照），本件上訴人就
        此部分既否認，被上訴人抗辯有告知，則依上開法條及
        判例意旨，即應由被上訴人負舉證責任，原審以此部分
        應由上訴人負舉證責任，與舉證責任分配原則不符，則
        上訴人主張其不知系爭土地為被上訴人丙○○之父黃正
        伍出具土地使用同意書捐與桃園縣政府作永久通行使用
        ，及系爭土地為法定空地之事實，堪以認定。又，購買
        土地，一般人並不會去查該地是否為法定空地或已出具
        土地使用權同意書，本件被上訴人亦不知前開情形（詳
        後述），上訴人亦無重大過失。
      4.基上，上訴人買受之系爭土地既有永久通行權及法定空
        地之存在，而無法使用，被上訴人自應依首揭條文之規
        定負物之瑕疵擔保責任（最高法院49年台上字第376號
        判例參照），上訴人於98年5月18日以中壢21支郵局第
        210號存證信函通知被上訴人解除契約並返還已付之價
        金167萬元，即無不合（民法第359條、第259條參照）
        ，應予准許。上訴人既已獲得全部勝訴之判決，其主張
        侵權行為部分即無論述必要，併予敘明。
    (二)本件被上訴人並無以詐欺之手法，使上訴人陷於錯誤，而
      成立系爭買賣契約，上訴人依民法第92條第1項前段規定
      撤銷買賣之意思表示，為無理由：
      1.按當事人主張有利於己之事實者，就其事實有舉證之責
        任，民事訴訟法第277條前段定有明文；又民事訴訟如
        係由原告主張權利者，應先由原告負舉證之責，若原告
        先不能舉證，以證實自己主張之事實為真實，則被告就
        其抗辯事實即令不能舉證，或其所舉證據尚有疵累，亦
        應駁回原告之請求（最高法院17年上字第917號判例參
        照）。
      2.上訴人就上開所主張利己事實之立證方法，僅係指出被
        上訴人乙○○、丙○○分別為黃正伍之配偶、女兒，且
        系爭土地除84年間經黃正伍將永久使用權讓予桃園縣政
        府外，同時尚有其他親戚將附近他筆土地之永久使用權
        讓予桃園縣政府，而被上訴人除居住該地外，更與前開
        親戚長期比鄰而居，豈有不知使用權已讓予之理等語。
        惟上開上訴人所言僅為臆測之詞，已難信採。且被上訴
        人丙○○係80年3月11日出生，於黃正伍出具上述同意
        書時，僅為4歲之幼兒，其不知上情，尚與經驗法則無
        違，而被上訴人乙○○未必知悉其夫黃正伍已出具土地
        永久使用權同意書與桃園縣政府，及系爭土地係法定空
        地之事實，矧其係以低於土地公告現值二分之一之價格
        出售予上訴人，被上訴人之抗辯雖舉證尚有疵累，但揆
        諸前揭最高法院判例意旨，上訴人既未能舉證證明被上
        訴人有何詐欺之行為，其僅憑臆測之詞，即指控被上訴
        人有詐欺使其陷於錯誤而買受系爭土地，上訴人依民法
        第92條第1項前段規定撤銷買賣之意思表示云云，為無
        理由。
五、綜上所述，本件上訴人依民法第354條、第359條、第259條
    第1款、第213條，求為判決被上訴人應給付上訴人167萬元
    及自起訴狀繕本送達翌日即98年7月18日起至清償日止，按
    年息百分之五計算之利息，為無不當，應予准許，原審失察
    ，遽予判決上訴人之訴，不無可議，上訴論旨，執以前詞，
    指摘原判決此部分不當，聲明廢棄改判，為有理由，爰將原
    判決廢棄，改判如主文第2項所示。
六、假執行之宣告：本件上訴人陳明願供擔保請准宣告假執行，
    經核尚無不合，爰酌定相當擔保金額准許之。
七、本件事證已臻明確，兩造其餘之主張、陳述及所提之證據資
    料，核與判決結果無何影響，爰不一一論述，附此敘明。
八、據上論結，本件上訴為有理由，依民事訴訟法第450條、第
    78條、第85條第1項，判決如主文。
中    華    民    國    99    年    9     月    7     日
                  民事第十四庭
                      審判長法  官  林恩山
                            法  官  黃國忠
                            法  官  郭松濤
正本係照原本作成。
如不服本判決，應於收受送達後20日內向本院提出上訴書狀，其
未表明上訴理由者，應於提出上訴後20日內向本院補提理由書狀
（均須按他造當事人之人數附繕本）上訴時應提出委任律師或具
有律師資格之人之委任狀；委任有律師資格者，另應附具律師資
格證書及釋明委任人與受任人有民事訴訟法第466條之1第1項但
書或第2項（詳附註）所定關係之釋明文書影本，如委任律師提
起上訴者，應一併繳納上訴審裁判費。
中    華    民    國    99    年    9     月    7     日
                            書記官  方素珍
附註：
民事訴訟法第466條之1（第1項、第2項）：
對於第二審判決上訴，上訴人應委任律師為訴訟代理人。但上訴
人或其他法定代理人具有律師資格者，不在此限。
上訴人之配偶、三親等內之血親、二親等內之姻親，或上訴人為
法人、中央或地方機關時，其所屬專任人員具有律師資格並經法
院認為適當者，亦得為第三審訴訟代理人。

司法院資訊處製作；財團法人民間司法改革基金會備份。
